臺灣板橋地方法院刑事判決　　　　　　　　　　　　九十二年度訴字第二六六四號
　　公　訴　人　臺灣板橋地方法院檢察署檢察官
　　被　　　告　甲○○
　　　　　　　　丙○○
　　共　　　同
　　選任辯護人　陳建榮律師
　　　　　　　　李宗益律師
右列被告因偽造文書案件，經檢察官提起公訴（九十二年度選偵字第六三號），本院
判決如左：
    主  文
甲○○共同行使變造公文書，足以生損害於公眾及他人，處有期徒刑壹年陸月。
丙○○共同行使變造公文書，足以生損害於公眾及他人，處有期徒刑壹年貳月。緩刑
肆年。
    事  實
一、丙○○、甲○○二人，明知臺北縣樹林市○○街某處之土地公廟並未設有門牌號
    碼，無從向臺灣省自來水公司申請用水，竟共同基於行使變造公文書之犯意聯絡
    ，於民國（下同）九十年七月間某日，先在臺北縣樹林市○○街某處之「武林交
    通公司」（下稱武林公司）內，由丙○○將甲○○所有、建物門牌號碼為臺北縣
    樹林市○○街三一二號之建築改良物所有權狀先行影印後，將影本所示原登記建
    物門牌號碼更改為臺北縣樹林市○○街一四六巷十七號（實際上為吳金星所有之
    門牌號碼）後再為影印之方式，變造該公文書；丙○○並於同日在光興街某處（
    與「武林公司」相距約一百公尺之便利商店前），委由年籍不詳之成年男子「吳
    宗鴻」輾轉交付予不知情之第三人乙○○持向臺灣省自來水公司第十二區樹林服
    務所（下稱自來水公司樹林所）申請裝設自來水而行使之，惟仍缺土地使用權同
    意書，乃由甲○○取得門牌號碼為臺北縣樹林市○○街八十八之一號之建物坐落
    土地所有權人丁○○之同意書後，於同意書上填載其住所地為臺北縣樹林市○○
    街一四六巷十七號，用以表彰其確實係門牌號碼為臺北縣樹林市○○街一四六巷
    十七號之建物所有權人，而於九十年八月三十日委由不知情之第三人乙○○持向
    自來水公司樹林所，申請裝設自來水於土地公廟，足以生損害於吳金星及地政機
    關對於地政管理之正確性。
二、案經王水成告發由臺灣高等法院檢察署函轉臺灣板橋地方法院檢察署檢察官偵查
    起訴。
    理  由
一、訊據被告丙○○坦承有以被告甲○○所有之建築改良物所有權狀影印後，將影本
    所示建物門牌號碼更改為臺北縣樹林市○○街一四六巷十七號而變造該公文書之
    事實，惟仍陳稱略以：均為伊一人所為，甲○○係至被人檢舉，並被傳喚接受調
    查始知情等云云；被告甲○○辯稱略以：伊沒有變造，丙○○作這件事都沒跟伊
    說；伊權狀放置家中，隨時可為他人拿取等云云；共同選任辯護律師則以：被告
    丙○○已自承變造所有權狀影本正面關於建物門牌標示，然所為僅係主觀上表明
    申設水表位址而已，且申請用水非關私利而係使用於本來切合民眾需求之廟宇用
    水，侵害法益甚微，對於刑法上所保護文書法益，尚不能發生侵害結果，蓋申請
    用水所附建物權狀影本，僅在於辨識裝設水表位址，與所有權狀表彰權利與登記
    效能之功能並無妨害等；被告甲○○在地主丁○○之同意書上書寫申請人地址與
    裝設水表位址相同，而非填寫自己實際住所地址，惟僅係因地主同意書欠缺裝設
    水表位址欄位情形下，為表彰水表位址，填載實際用水裝設水表位址，非基於與
    丙○○變造建物所有權狀影本背景與犯意聯絡所為；被告丙○○所變造建物所有
    權狀影本正面之行為，僅在辨識供水位址，證人乙○○到庭證稱僅有水費單亦可
    申請裝水，被告丙○○單純變造尚不足對所有權狀之登記與管理造成危害，又申
    請裝表供水仍可在樹林市○○街一四六巷十七號分表計費、管理，是吳金星亦不
    足因被告基於公益申請在同一位址接水使用產生損害等語為辯。
二、本院認定被告二人有公訴所指之犯罪事實暨心證理由，茲說明如左：
    (一)、被告丙○○於偵查（見臺灣板橋地方法院檢察署檢察官九十二年十一月十一
        日偵查筆錄）暨本院審理（見本院九十三年七月六日審判筆錄）中均已供述
        ，其有取得甲○○所有之樹林市○○街三一二號建築改良物所有權狀後，以
        機器複印並自行填載樹林市○○街一四六巷十七號於前開所有權狀影本上而
        變造該公文書之事實；
    (二)、又自本院卷附臺北縣樹林市○○○段第八一七建號暨建物登記謄本以觀，建
        物門牌號碼為臺北縣樹林市○○街一四六巷十七號之所有權人為吳金星之事
        實，稽之證人吳金星於偵查中證述略以：「（樹林市○○街一四六巷十七號
        之門牌號碼，是否為你所有？」是。當時我是同意以我的名義去申請水電予
        土地公廟使用。．．當時只有將水電費的收據交給丙○○，．．並沒有提供
        印章、
        檢察官九十二年十月十六日偵查筆錄）等語，足悉證人吳金星固有同意以其
        所有建物門牌號碼樹林市○○街一四六巷十七號之名義供申設自來水之用，
        惟並無提交其如上址之建築改良物所有權狀或影本予被告丙○○使用之事實
        ，茲對照證人吳金星所為證述，核與被告丙○○所陳相符，並無二致；
    (三)、復有臺灣省自來水公司第十二區管理處樹林服務所九十二年三月二十日函附
        之用水設備工程申請書、同意書及建築改良物所有權狀（以上均影本）等在
        卷，足證被告丙○○有以該變造之甲○○所有建築改良物所有權狀影本，委
        由該年籍不詳之「吳宗鴻」輾轉交付予不知情之第三人乙○○持向自來水公
        司樹林所行使申設自來水管之事實。
    (四)、而被告甲○○偵查中供述以：「（本件自來水部分，是否為你所申請？）我
        是向吳金星之母親請他提供權狀，由我去申請。（【提示卷附所有權狀】該
        權狀是否為你所交付？）我當時是拜託吳金星借門牌號碼，申請水電，給土
        地公廟使用。是拜託水電行的人申請，所以申請文件都是由吳金星他們交給
        水電行，．．．」（見臺灣板橋地方法院檢察署檢察官九十二年十月六日訊
        問筆錄）等語，並經本院於九十三年七月六日審理時當庭勘驗該偵查訊問錄
        音帶無訛；茲以此與證人吳金星偵查中所為證述互核以觀，被告甲○○固有
        請託吳金星商借其所有建物門牌號碼為樹林市○○街一四六巷十七號，以申
        既為證人吳金星否認係由其提出，又該權狀影本所載建物門牌號碼所有權利
        事項，與事實不符，證明確係變造，故應予究明者，乃被告甲○○是否知悉
        丙○○有以其所有之建築改良物所有權狀影印後再為變造之事實。
    (五)、查被告甲○○於偵查（見臺灣板橋地方法院檢察署檢察官九十二年十一月十
        一日訊問筆錄）及本院審理（見本院九十三年七月六日審判筆錄）時，固不
        否認其有親自簽署九十年九月二十六日同意書之申請人暨地址欄（見臺灣省
        自來水公司第十二區樹林服務所九十二年三月二十日函附件），然供述略以
        ：「．．．我沒有委託何人申請用水，都是丙○○處理的。．．．我沒有委
        託他們申請用水，但吳宗鴻拿同意書給我，告訴我要有同意書才能申請自來
        水，土地公廟的自來水是我叫丙○○去申請的，我告訴丙○○要用吳金星名
        義申請，地址是用光興街一四六巷十七號。（為何在同意書上的申請人是寫
        甲○○，不是吳金星？）我不懂應該怎麼填寫申請書，同意書代表地主同意
        埋設管線而已，不代表申請人是甲○○。」（見本院九十三年七月六日審判
        筆錄）等語；復依證人丁○○於本院審理時，證述略以：「．．．（對九十
        二年度選他字第二六號第二十頁之同意書有何意見？）上面的印文是我的印
        章蓋的，我的名字是我女兒寫的，是里長甲○○來跟我說，要申請土地公廟
        的自來水管，水管要經過我的土地，所以要我的同意，我也同意，所以才會
        有這張同意書，是甲○○本人來找我，我同意後交代我女兒代我簽名，並由
        我自己親自蓋章，．．．。（前開提示的同意書是否由甲○○交給你？）是
        甲○○交給我的，．．．，他有告訴我確實是要申請自來水用的。」（見本
        院九十三年七月六日審判筆錄）等語，因悉，前開同意書，依其文義，係表
        示用水申請人業已取得管線行經他人土地所有權人之同意，則同意書內申請
        人暨地址欄，所欲表彰者，乃用水申設人名義與其住（居）所，當無疑問。
        被告甲○○既已請託被告丙○○處理土地公廟申設用水一事，並囑其以吳金
        星所有之樹林市○○街一四六巷十七號建物門牌號碼據為申請，嗣後復於該
        同意書申請人暨地址欄內親自填載自己姓名與前開地址，依社會一般健全第
        三人之通常觀念，即係表明自己立於申設供水人之地位，則被告甲○○如上
        所辯，誠屬聲擊之策，仍非可採。
    (六)、又被告丙○○於本院審理時，復供述以：「．．．我拿資料給吳先生時，有
        告訴他就用權狀上的人名申請，拿資料給吳先生前，沒有告訴甲○○，之後
        也沒有告訴甲○○。（何人決定為土地公廟申請用水？）是我決定的，都沒
        有告訴甲○○。（代理申請用水的人有無告訴你資料不夠，需要一張經過他
        人土地的使用同意書？）沒有。（【提示選他卷二十頁】同意書？）我沒有
        看過。（有無告訴甲○○你有委託吳先生代理申請用水？）沒有。．．．」
        （見本院九十三年七月六日審判筆錄）等語；被告甲○○則供述以：「．
        ．．（【提示選他卷二十頁】同意書？）這是我簽名的，．．．吳宗鴻拿同
        意書給我，告訴我要有同意書才能申請自來水．．．土地公廟的自來水是我
        叫丙○○去申請的，我告訴丙○○要用吳金星名義申請，地址是用光興街一
        四六巷十七號。．．．一開始是我委託吳宗鴻申請的，之後就是由丙○○接
        手處理。．．．（丙○○有無告訴你找誰申請？）是我叫他去找吳宗鴻的，
        他也有告訴我他有找到吳宗鴻。（丙○○有無告訴你用何人名義申請用水？
        ）．．．他沒有告訴我他用何人名義申請。」等語，茲就被告二人所為供述
        辦理申設用水歷程為橫向觀察，足悉被告甲○○有請託丙○○處理土地公廟
        申設用水之事，進而指示丙○○委由「吳宗鴻」之人代為辦理，又丙○○有
        與「吳宗鴻」之人接洽申請事宜，亦為被告甲○○所明知。再者，被告甲○○於徵得他人土地所有人之同意後，復於該同意書之申請人暨地址欄內親筆
        填載自己姓名與臺北縣樹林市○○街一四六巷十七號一址，而經年籍不詳之
        「吳宗鴻」輾轉交付予不知情之乙○○持向自來水公司樹林所行使，則依被
        告甲○○前後所為為縱向觀察，尚難謂甲○○就本件申請用水人之名義毫無
        所知，是被告丙○○供稱以：土地公廟係伊決定，伊都沒告訴甲○○，亦無
        告知甲○○有委託吳先生代理申請用水等語，顯係迴護被告甲○○之詞，要
        無可信；被告甲○○辯稱以：丙○○未告知伊用何人名義申請等云云，同屬
        飾卸，亦不足採。
    (七)、另證人乙○○於本院審理時，證述略以：「．．．（水費單由何人提供？）
        自來水公司提供。（接受本件申請時有無與甲○○接觸？）始終都沒有接觸
        過。．．．我都跟周伯茹接觸，．．．（提出用水申請是否單憑水費單即可
        辦理？）是。（是否不需要房屋所有權狀？）有水費單就不必。（【提示選
        他卷第二十頁同意書】是否見過該同意書？）是我從電腦打出來的，填載時
        我並不在現場，空白格式我都交給周伯茹，因為該申請案水管必須經過他人
        土地，所以需要他人出具同意書。．．．。（申請書內容何人所寫？【提示
        並告以要旨】）都是我填寫的，申請書的甲○○的住址資料，是根據周伯茹
        給我的甲○○權狀所填寫。（申請表裡面所提及的權狀、水費單、同意書何
        人所填載？）權狀是申請時我勾選的，而水費單是申請時，我到水廠調取資
        料填寫的，同意書不知道是誰寫的。．．．（周伯茹交權狀給你，有無說申
        請人是何人？）沒有，他直接把權狀交給我，說有人要申請，．．．（周伯
        茹拿權狀委託你，委託的事項包括哪些事情？）周伯茹就是說權狀所載的地
        點要接水。（權狀上有建物的地址及權狀背面的權利人住址，為何申請書上
        你填寫甲○○地址只照權狀正面的寫？）甲○○實際住哪裡我不知道，權狀
        背面的住址，我也沒有特別注意，我認為權狀的建物地址既然是權利人申請
        接水，所以住址我就照權狀正面的記載。．．．【按：筆錄誤載為權狀背面
        。】」（見本院九十三年五月十一日審判筆錄）等語。
    (八)、承(七)所述，足為明悉者，乃證人乙○○據以辦理本件申設用水檢附之建築改
        良物所有權狀影本、地主同意書等證明文件，均係由第三人周伯茹所交付，
        而乙○○於本件用水申請書上申設人姓名年籍暨住所等各欄位，亦均憑前開
        文件所示內容逐一填載，益徵乙○○受託辦理本件用水申請案，乃係憑據其
        持有之變造建築改良物所有權狀影本上所載不實事項，因認被告甲○○為申
        ，更為交付地主同意書予「周伯茹」代轉於申請人填載完畢後，再併同前述
        各證明文件等，持向自來水公司申請裝設用水，於整體過程而言，被告甲○○均已有行為之分工，無何疑問。再者，就社會一般健全第三人之通常觀念
        視之，權利人於取得此等權利證書後，必將妥慎保管，如有請託他人代為辦
        理相關權利事項而為交付時，就該現時持用狀態，更應為高度注意。是被告
        甲○○辯以伊權狀放置家中，隨時可為他人拿取等云云，細究其將此等權利
        證書閒置任憑他人拿取之舉止，核與社會常情不合；因此，足認為被告甲○○對於被告丙○○有以其所有之臺北縣樹林市○○街三一二號建築改良物所
        有權狀，以影印填載方式變造後，委由「吳宗鴻」輾轉交付予不知情之乙○○持以行使之事實，仍難諉為不知。且建築改良物所有權狀，係地政機關本
        其法定職權掣發，係表彰個人權利內容、範圍之文書，並為地政機關執行地
        政管理事項之重要依憑，如有偽造或變造者，該權利內容事項即生影響，換
        言之，即足以生損害於權利人暨地政主管機關關於地政事項控管之正確性，
        因之，辯護所稱變造所有權狀影本之作用，僅在表彰申設用水位址，尚不足
        對所有權狀登記與管理造成危害等語，顯有誤會，已無從為被告等有何有利
        之認定。
    (九)、據上，被告二人就公訴所指犯行，互有犯意聯絡，及行為分擔，甚可確信，
        復有該變造之建築改良物所有權狀影本在卷足憑，被告等犯行，均足認定。
三、查建築改良物所有權狀，係地政機關本其法定職權掣發之文書，具表彰個人所有
    權利內容暨範圍之功能，並為地政機關執行地政管理事項之依憑，其文書性質上
    為公文書，如此等文書經偽造或變造者，該登載不實之個人所有權利內容事項，
    即足以生損害於權利人暨地政主管機關關於地政事項控管之正確性；又文書影本
    於日常生活之證明用途上與原本有同一之效果，被告等將前開權狀影印後，將影
    本部分內容竄改，加以行使，與無製作權人竄改原本，作另一表示其意思，進而
    加以行使者無異，是被告甲○○、丙○○如上所為，均係犯刑法第二百十六條、
    第二百十一條之行使變造公文書罪，該變造之低度行為，為高度之行使行為所吸
    收，不另論罪。被告二人間，有犯意聯繫及行為分擔之相互關係，均為共同正犯
    。爰審酌被告等素行，犯罪動機、目的及手段之相當性暨所生損害程度非鉅，以
    及犯罪後之態度等一切情狀，分別量處如主文所示之刑；又被告丙○○前未曾受
    有期徒刑以上刑之宣告，有臺灣高等法院被告全國前案紀錄表在卷足參，其因一
    時失慮而罹刑典，其經此偵審科刑程序後，當知惕勵，信無再犯之虞，本院因認
    對被告丙○○所受宣告之刑，以暫不執行為適當，爰併為緩刑四年之宣告，用啟
    自新。至經變造之前述所有權狀影本，已因申請自來水而交自來水公司收執，非
    被告等所有，又非違禁物，應不為沒收之宣告，附此敘明。
據上論斷，應依刑事訴訟法第二百九十九條第一項前段，刑法第二十八條、第二百十
六條、第二百十一條、第七十四條第一款，判決如主文。
本案經檢察官楊雅清提起公訴，檢察官游鉦添到庭執行職務。
中　　　華　　　民　　　國　　九十三　　年　　　八　　　月　　　五　　　日
                                臺灣板橋地方法院刑事第九庭
                                    審判長法  官  蔡新毅
                                          法  官  林海祥
                                          法  官  黎錦福
右正本證明與原本無異。
如不服本判決，應於判決送達後十日內向本院提出上訴狀 (應附繕本)，上訴於臺灣
高等法院。
                                          書記官  蔡麗春
中　　　華　　　民　　　國　　九十三　　年　　　八　　　月　　　五　　　日
附錄本案論罪科刑法條全文：
中華民國刑法第二百一十一條
(偽造變造公文書罪)
偽造、變造公文書，足以生損害於公眾或他人者，處一年以上七年以下有期徒刑。
中華民國刑法第二百一十六條
(行使偽造變造或登載不實之文書罪)
行使第二百十條至第二百十五條之文書者，依偽造、變造文書或登載不實事項或使登
載不實事項之規定處斷。
